臺灣臺北地方法院民事判決　　　　　　　99年度訴字第2149號
原　　　告　國寶人壽保險股份有限公司
法定代理人　夏銘賢
原　　　告　蔡秉宏
上列二人共同
訴訟代理人　王和屏律師
被　　　告　新采國際開發股份有限公司
臨時管理人　陳國雄
訴訟代理人　邱南嫣律師
上列當事人間確認股東會決議無效等事件，本院於民國100 年12
月12日言詞辯論終結，判決如下：
    主  文
被告於民國九十九年三月二十六日在臺北市○○街九號所召開之
股東會決議應予撤銷。
原告先位之訴駁回。
訴訟費用由被告負擔二分之一，餘由原告負擔。
    事實及理由
壹、程序方面
    原告國寶人壽保險股份有限公司（下稱國寶公司）之法定代
    理人原為鮑正鋼，嗣於本件訴訟繫屬中變更為夏銘賢，原告
    國寶公司並於民國100 年1 月20日具狀聲明承受訴訟，此有
    承受訴訟狀、原告國寶公司基本資料查詢明細等件在卷可稽
    （見本院卷(二)第16頁至第18頁），又被告之法定代理人原為
    竺天翔，嗣於本件訴訟繫屬中經本院以100 年度全字第700
    號選任陳國雄律師為被告臨時管理人，被告並於100 年5 月
    23日具狀聲明承受訴訟，此有承受訴訟狀、本院100 年4 月
    29日北院木民誠100 年度全字第700 號函、被告公司基本資
    料查詢明細等件在卷可稽（附於本院卷(二)第237 頁至第241
    頁），核與民事訴訟法第170 條、第175 條、第176 條規定
    相符，應予准許。
貳、實體方面
一、原告起訴主張：
  (一)被告曾於92年12月10日增資新台幣（下同）3 千萬元，均係
    原告國寶公司出資及辦理，並委託登記於原告蔡秉宏（原名
    蔡天送，後更名為蔡昆祐，再更名為蔡秉宏）及訴外人吳頌
    恩、吳焜龍、甘霖建設股份有限公司（下稱甘霖公司）名下
    ，總計原告蔡秉宏名下登記有股份57萬5 千萬股、訴外人吳
    頌恩名下登記55萬股、訴外人吳焜龍名下登記7 萬5 千股、
    訴外人甘霖公司名下登記225 萬股。原告蔡秉宏及訴外人吳
    頌恩、吳焜龍、甘霖公司從未將登記於名下之被告公司股份
    移轉予他人；原告蔡秉宏今仍係被告公司登記之合法股東。
    而被告前因股東即訴外人邱康寧非法於93年12月16日召開股
    東會改選董監事，經鈞院94年度訴字第445 號判決、94年度
    訴字第366 號判決、台灣高等法院95年度上字第360 號判決
    、高等法院94年度上字第641 號判決、最高法院96年度台上
    字第2099號確定判決撤銷該股東會決議，嗣台北市政府於97
    年9 月8 日以府產業商字第09733024200 號函，撤銷該股東
    會所為之公司登記。訴外人邱康寧等人為規避上開法院確定
    判決效力，乃以少數股東即訴外人吳振雄之名義，利用公司
    法第173 條規定申請召開股東會，並於96年8 月11日在台北
    市○○○路167 號B1召開被告公司股東會（下稱96年8 月11
    日股東會），仍舊選任訴外人邱康寧等人擔任被告之董監事
    。惟被告公司96年8 月11日股東臨時會議事錄載明出席：代
    表已發行股份總數285 萬股，出席率71.25％；而各董監事之
    當選權數亦均為285 萬股。但原告蔡秉宏及訴外人吳頌恩、
    吳焜龍並未收到開會通知，更未曾出席，且被告選任訴外人
    邱康寧為董事之93年12月16日股東會已因上開法院確定判決
    而撤銷，被告之董事長應回復至93年12月16日股東會之前登
    記之董事長。則被告於96年8 月11日股東臨時會議事錄上蓋
    用之被告公司印文，並非合法董事長即訴外人周再發之印文
    ，是上開股東臨時會議事錄即屬虛偽不實，而股東會決議，
    亦非由合法股東參與及決議，故依民法第71條及公司法第19
    1 條規定，96年8月11日股東會決議應屬自始無效。
  (二)嗣訴外人邱康寧等人為規避法院假處分效力，再次以少數股
    東名義，利用公司法第173 條規定申請召開股東會，於99年
    3 月26日在台北市○○街9 號召開被告公司股東會（下稱99
    年3 月26日股東會）選任董監事。惟原告蔡秉宏及訴外人吳
    頌恩、吳焜龍並未收到該股東會開會通知，更未曾出席，且
    台北地院99年2 月10日以99司執全庚字第167 號執行命令禁
    止訴外人成霖建設股份有限公司（下稱成霖公司）行使以被
    告董事及監察人名義行使職權及指定其他自然人代表行使董
    事及監察人職權；且訴外人成霖公司各董監事及董事長亦經
    上開法院執行命令禁止行使董事、監察人及董事長職權；即
    不得以訴外人成霖公司名義參與被告股東會。而訴外人成霖
    公司持有被告公司225 萬股份，佔被告公司400 萬股份之56
    ％以上，該225 萬股份已於98年9 月9 日經台北地院97執全
    戊字第2162號執行命令禁止移轉或為其他處分，登記於訴外
    人邱康寧名下之被告公司股份則於97年9 月15日經鈞院97執
    全荒字第2342號執行命令禁止移轉或為其他處分，登記於訴
    外人陳志鵬名下之被告公司股份則於同年10月8 日經鈞院97
    執全天字第2513號執行命令禁止移轉或為其他處分。故被告
    公司股東即訴外人成霖公司、邱康寧、陳志鵬名下股份早經
    法院禁止移轉，足證被告99年3 月26日股東會之決議非由合
    法股東參與及決議，依民法第71條及公司法第191 條規定，
    應屬自始無效。
  (三)若認先位聲明無理由，則因原告蔡秉宏為被告合法股東，但
    被告於99年3 月26日召開之股東會並未依公司法第172 條規
    定於20日前通知原告，且其決議亦未依公司法第174 條規定
    ，經代表已發行股份總數過半數股東之出席，故該股東會之
    召集程序及決議方法俱皆違反法律，依公司法第189 條規定
    ，應予撤銷。
  (四)並聲明：
  1.先位聲明：(1)確認被告99年3 月26日在台北市○○街9 號所
    召開之股東會決議無效。(2)確認被告96年8 月11日在台北市
    ○○○路167 號B1所召開之股東會決議無效。
  2.備位聲明：被告於99年3 月26日在台北市○○街9 號所召開
    之股東會決議應予撤銷。
二、被告則以下列情詞置辯：
  (一)被告否認原告蔡秉宏持有之被告公司股份係原告國寶公司所
    委託登記，縱使該委託登記法律關係存在，亦屬原告蔡秉宏
    與國寶公司間之內部關係，無從對抗或拘束被告及第三人，
    況原告國寶公司自承非被告登記在案之股東，則被告96年8
    月11日及99年3 月26日股東會決議，並無侵害原告國寶公司
    在私法上之地位，是原告國寶公司提起本件訴訟即無受確認
    判決之法律上利益，且原告蔡秉宏於93年間已將名下所有被
    告公司股份轉讓予訴外人邱康寧，是原告蔡秉宏已非被告公
    司股東，縱原告蔡秉宏與訴外人邱康寧間就該股份轉讓法律
    關係存否有所爭執，亦與被告96年8 月11日及99年3 月26日
    股東會決議無涉。基上，原告提起本件確認訴訟，顯欠缺權
    利保護必要，無訴之利益，有違民事訴訟法第247 條第1 項
    規定之法旨。又原告國寶公司從未具備被告公司股東身分，
    而原告蔡秉宏雖主張其為被告公司股東，惟被告否認原告蔡
    秉宏於99年3 月26日股東會決議作成時或提起本件訴訟時，
    具備被告公司股東身分，是原告備位聲明主張撤銷被告99年
    3 月26日股東會決議，顯係欠缺當事人適格之要件，應予駁
    回。
  (二)另查96年8 月11日股東會之召集，係由被告公司股東即訴外
    人吳振雄依公司法第173 條第4 項規定，行使少數股東召集
    權，依法報請主管機關即台北市政府許可後所為之召集，且
    該次股東會通知係依照被告同年7 月25日股東名冊所記載之
    股東名單，依法寄發開會通知，召集程序合法正當，決議內
    容即選舉董事及監察人之事項，亦無違法或違反被告公司章
    程之情事，且依上開股東名冊所載，原告蔡秉宏、訴外人吳
    頌恩、吳焜龍並非被告公司股東，是原告以96年8 月11日股
    東會未通知原告蔡秉宏出席為由，主張該股東會無效，顯無
    理由。次查原告國寶公司向法院所為假扣押聲請，依法院執
    行命令聲請法院對訴外人邱康寧所持有被告公司股份，僅係
    命被告停止受理訴外人邱康寧提出之股權異動登記，並未禁
    止訴外人邱康寧行使股東權利，而99年3 月26日股東會之召
    集，係由訴外人邱康寧依公司法第173 條第4 項規定，依法
    申請主管機關許可所召集，此乃因應法院假處分禁止被告公
    司全體董事行使職權，造成被告公司營運障礙而須採取之正
    當合法作為，非為規避假處分之舉，且原告蔡秉宏、訴外人
    吳頌恩、吳焜龍並非被告公司股東，是原告所稱99年3 月26
    日股東會決議非由合法股東參與及決議，並非事實。末查，
    原告所稱99年3 月26日股東會決議未通知原告蔡秉宏，且出
    席股東不足法定之額數，主張該股東會決議之召集程序及決
    議方法違法，應予撤銷云云，亦非事實，蓋依被告96年7 月
    25日股東名冊所載，原告蔡秉宏並非被告公司股東，且該股
    東會出席股東所持有被告公司股份已達被告已發行股份總數
    二分之一以上，並無原告所稱出席股東不足法定額數之情事
    。
  (三)答辯聲明：原告之訴駁回。
三、兩造不爭執之事項：
  (一)訴外人吳振雄依公司法第173 條第2 項規定，於96年4 月27
    日向台北市政府申請准許召開被告公司股東臨時會，並於96
    年8 月11日在台北市○○○路167 號B1召開股東臨時會。
  (二)訴外人邱康寧依公司法第173 條第4 項規定，於99年2 月22
    日向台北市政府申請准許召開被告公司股東會，並於99年3
    月26日在台北市○○街9 號召開股東會。
  (三)被告96年8 月11日及99年3 月26日股東會，均未通知原告出
    席。
四、得心證之理由：
    本件原告先位聲明主張被告96年8 月11日及99年3 月26日股
    東會決議無效，備位聲明主張被告99年3 月26日股東會決議
    應予撤銷，均為被告所否認，並以前開情詞置辯，則本件爭
    點厥為：(一)被告96年8 月11日及99年3 月26日股東會決議是
    否無效？(二)原告主張被告99年3 月26日股東會決議應予撤銷
    ，有無理由？茲分項析述如後：
  (一)被告96年8 月11日及99年3 月26日股東會決議是否無效？
    按股東會之召集程序或其決議方法，違反法令或章程時，股
    東得自決議之日起1 個月內，訴請法院撤銷其決議，公司法
    第189 條定有明文，該項決議在未撤銷前，仍非無效，此與
    公司法第191 條規定「股東會決議之『內容』違反法令或章
    程者無效」不同，最高法院67年台上字第2561號判例可資參
    照。查原告主張被告96年8 月11日及99年3 月26日股東會議
    事錄，均虛偽不實，且由不具股東資格者出席該二股東會並
    為決議云云，惟縱認屬實，僅係公司股東會之召集程序違反
    法令之問題，尚無涉及股東會決議內容是否違反法令或章程
    ，揆諸前揭法條，固得訴請法院撤銷該決議，但非當然無效
    ，是原告先位聲明請求確認被告公司上開二股東會決議均為
    無效，自無理由，應駁回原告先位之訴。
  (二)原告主張被告99年3 月26日股東會決議應予撤銷，有無理由
    ？
  1.按股東常會之召集，應於20日前通知各股東，對於持有無記
    名股票者，應於30日前公告之。又股東會之召集程序或其決
    議方法，違反法令或章程時，股東得自決議之日起30日內，
    訴請法院撤銷其決議，公司法第172 條第1 項、第189 條分
    別定有明文。另按股份有限公司未發行股票之記名股，其股
    份轉讓之成立要件，只須當事人間具備要約與承諾之意思表
    示，即為已足（最高法院70年度台上字第2156號裁判要旨參
    照）。換言之，股權之轉讓，必須雙方當事人間要約與承諾
    之意思表示合致始能成立，合先敘明。本件原告主張被告於
    99 年3月26日召開之股東會並未依公司法第172 條第1 項規
    定於20日前通知原告，且其決議亦未依同法第174 條規定，
    經代表已發行股份總數過半數股東之出席，故該股東會之召
    集程序及決議方法皆違反法律，依同法第189 條規定，應予
    撤銷等語前來；被告則抗辯原告國寶公司從未具備被告公司
    股東身分，而原告蔡秉宏於93年間已將名下所有被告公司股
    份轉讓予訴外人邱康寧，是原告並非被告公司股東，原告主
    張撤銷被告99年3 月26日股東會決議，顯係欠缺當事人適格
    之要件，應予駁回云云。
  2.經查，原告國寶公司主張被告曾於92年12月10日增資3 千萬
    元，且為原告國寶公司出資及辦理，並委託登記於原告蔡秉
    宏及訴外人吳頌恩、吳焜龍、甘霖公司名下云云，惟觀以同
    年12月10日被告股東繳納股款明細表、同年12月30日被告公
    示基本資料及股東名簿，其股東名稱雖載有原告蔡秉宏（原
    名蔡天送）、訴外人吳頌恩、吳焜龍及甘霖公司，然並未能
    得出原告國寶公司即為被告股東之事實，且原告蔡秉宏、訴
    外人吳焜龍擔任被告董事一職，亦未註記代表法人為原告國
    寶公司（見本院卷(一)第10頁至第12頁），是原告國寶公司既
    將股份登記在原告蔡秉宏名下，相關之股東權利及義務即應
    由原告蔡秉宏行使與負擔，要無除原告蔡秉宏外，原告國寶
    公司亦得主張行使股東權利及負擔股東義務之理，原告國寶
    公司既非被告股東，自不得依公司法第189 條訴請法院撤銷
    被告公司之股東會決議。次查，原告蔡秉宏前為被告公司股
    東，為兩造所不爭執，而原告蔡秉宏否認有移轉被告公司股
    權予訴外人邱康寧之情事，被告則辯以原告蔡秉宏於93年間
    已將名下所有被告公司股份轉讓予訴外人邱康寧云云，經本
    院函詢財政部台北市國稅局，雖有原告蔡秉宏（原名蔡天送
    ）於同年11月11日轉讓被告公司股份予訴外人邱康寧之證券
    交易稅一般代徵稅額繳款書（見財政部台北市國稅局99年10
    月21日財北國稅審三字第0990090598號函，附於本院卷(一)第
    179 頁、第180 頁反面），惟訴外人邱康寧係在未經原告國
    寶公司之同意及未告知原告國寶公司所指定之人頭股東即原
    告蔡秉宏之情形下，將原告蔡秉宏名下之被告公司股份移轉
    予自身名下，有本院97年度訴字第650 號刑事判決可稽，是
    訴外人邱康寧並未於93年間取得原告蔡秉宏持有之被告公司
    股份，堪以認定，而被告就原告蔡秉宏確有移轉被告公司股
    份予訴外人邱康寧乙節，亦未能舉證以實其說。職此，原告
    蔡秉宏主張其並未移轉股權，且於被告99年3 月26日股東會
    召開時，仍為被告公司之合法股東，堪予採信。是原告蔡秉
    宏主張依公司法第189 條訴請法院撤銷被告公司之股東會決
    議，其當事人適格並無欠缺。而被告未將99年3 月26日股東
    會開會事宜通知原告蔡秉宏之事實，亦為兩造所不爭執，則
    被告於99年3 月26日股東會之召集程序即屬違背法令。基上
    ，原告蔡秉宏依同法第189 條規定，於99年3 月26日股東會
    召開後30日內之同年4 月23日具狀訴請法院撤銷該股東會決
    議（起訴狀右上角本院收狀戳所載日期參照），即有理由，
    應予准許。
五、綜上，本件原告先位聲明主張被告96年8 月11日及99年3 月
    26日股東會決議無效，為無理由，應予駁回；原告備位聲明
    主張被告99年3 月26日股東會決議應予撤銷，為有理由，應
    予准許。
六、因本件事證已臻明確，兩造其餘主張陳述及所提之證據，經
    本院斟酌後，認與判決結果不生影響，均毋庸再予論述，附
    此敘明。
七、據上論結，本件原告之訴為一部有理由、一部無理由，依民
    事訴訟法第79條，判決如主文。
中    華    民    國   100    年    12    月    29    日
                  民事第四庭    法  官  陳靜茹
以上正本係照原本作成。
如對本判決上訴，須於判決送達後20日內向本院提出上訴狀。如
委任律師提起上訴者，應一併繳納上訴審裁判費。
中    華    民    國   100    年    12    月    29    日
                                書記官  鄭雅雲